最　高　行　政　法　院　判　決
                                     100年度判字第1416號
上  訴  人　黃朝煌
訴訟代理人　何邦超　律師
被 上訴 人　臺北市政府
代　表　人　郝龍斌
上列當事人間巷道爭議事件，上訴人對於中華民國99年7月15日
臺北高等行政法院99年度訴字第681號判決，提起上訴，本院判
決如下：
　　主  文
上訴駁回。
上訴審訴訟費用由上訴人負擔。
    理  由
一、緣上訴人於98年8月25日，向被上訴人申請作成命訴外人昱
    紘建設股份有限公司（下稱昱紘建設公司）就95建字第505
    號及95建字第153號建造執照工程中，恢復坐落臺北市○○
    區○○段○○段500、500-3地號土地（下稱系爭500、500-3
    地號土地）所連接之既成道路、現有巷道，回復原狀以適合
    人、車通行之行政處分。被上訴人於98年11月6日以府都建
    字第09871767200號函（下稱被上訴人98年11月6日函）復，
    略以：「……三、另本案95建字第153及505號建照工程係面
    臨8公尺計畫道路建築，無『臺北市○○○○巷道申請建築
    原則』之適用，本市建築管理處業以98年9月3日北市都建照
    字第09870464500號箋函向台端說明在案，至於該執照附表
    註記基地內現有巷道列管事項，係指上開執照建築基地範圍
    內之現有巷道相關事宜，與本案系爭基地外之『既成道路、
    現有巷道』無涉，而其所註記『本案擬開闢之8公尺計畫道
    路於竣工前須接達現有周邊道路（內湖路2段263巷30弄）並
    含側溝施作完成且劃設標線』係指其所開闢之計畫道路應接
    達已開闢之都市○○道路○○○路2段263巷30弄），併予說
    明」等語。上訴人認被上訴人逾2個月未為處分，即以被上
    訴人應作為而不作為為由，提起訴願，遭決定不予受理，提
    起行政訴訟，亦遭判決駁回，遂提起本件上訴。
二、上訴人起訴主張：按上訴人對系爭500地號土地連接500-3地
    號土地之公物有相當依賴程度，為日常生活重要聯外唯一通
    行之道路，且系爭500、501地號土地連接500-3地號土地，
    至少58年間開始，便有道路型態供不特定人士人車通行、供
    土地所有權人耕作種田、外地不特定人士種菜及供外地人士
    掃墓。依司法院釋字第400號解釋意旨而為認定，縱係一無
    尾巷，應不妨礙道路供公眾通行，例如供郵差投遞郵件、警
    察查察戶口、訪客拜訪巷道住戶等，因時效完成而有公用地
    役關係之存在。又因昱紘建設公司自行開闢都市○○道路，
    致系爭500地號土地連接500-3地號土地，目前被施作之道路
    僅餘寬度約不到1公尺，上訴人無法為人、車對外通行之使
    用，該訴訟利益或權利必大於其他偶爾自由使用之居民，而
    就該公物有相當依賴程度，其利用應為權利，並非僅係反射
    利益，上訴人自得提起訴願及行政訴訟。況由被上訴人98年
    11月6日函之內容觀之，因被上訴人之於法定期間內應作為
    而不作為，認被上訴人有損害上訴人之權利或利益，上訴人
    至少亦係利害關係人，其提起訴願及行政訴訟，係屬適法有
    據。故被上訴人之應作為而不作為，顯違背司法院釋字第40
    0號、第423號解釋意旨，行政程序法第92條第1項、訴願法
    第2條、第18條，行政訴訟法第4條第1項、第5條第1項、第2
    項、行政訴訟法第200條第4款等規定云云。為此，求為判決
    ：1.撤銷訴願決定及原處分。2.判命被上訴人應作成命昱紘
    建設公司就95建字第153號及95建字第505號建造執照工程，
    所申請自費開闢之計畫道路，對系爭500地號土地內，上訴
    人與他共有人所共有暨相鄰系爭500-3地號土地所連接之既
    成道路、現有巷道回復原狀，以適合人、車通行之處分。
三、被上訴人則以：按提起課予義務訴訟須人民具有主觀公權利
    ，即以人民得依法申請之案件為前提，然本件上訴人之申請
    ，尚難認係人民得據以申請之案件，核與課予義務訴訟之要
    件有別，被上訴人並無應作為而不作為，而致損害上訴人之
    權利或利益之情形，上訴人提起本件訴訟，自非合法。次按
    上訴人主張系爭500-3、500地號土地所連接之既成道路、現
    有巷道，成立公用地役關係，然系爭500、500-3地號土地是
    否符合司法院釋字第400號解釋所揭示之公用地役關係3要件
    ，乃屬另一法律關係。又本件95建字第153及505號建造執照
    工程係面臨8公尺計畫道路建築，上訴人以「臺北市○○○
    ○巷道申請建築原則」為據主張本件之請求，容有錯誤。且
    有關95建字第153號建造執照附表註記基地內現有巷道列管
    事項，係上開執照建築基地範圍內○○○區○○段○○段508
    地號土地）之現有巷道相關事宜，與系爭500、500-3地號土
    地無涉，該註記係指該建造執照工程所開闢之計畫道路應接
    達已開闢之都市○○道路○○○路2段263巷30弄），亦即依
    已劃定之都市○○道路範圍開闢，而非「接達現有周邊道路
    （內湖路2段263巷30弄-上訴人之住所所在）」。況上訴人
    之住所坐落之系爭500地號土地，使用分區為公園用地（公
    共設施用地），更無要求建造執照申請人於公園用地上興闢
    都市○○道路之理。另本件實為上訴人與建商間之私權爭議
    ，應與被上訴人公權力之行使無涉，上訴人於本件之申請僅
    係為其住所通行之便，似不符公共利益等語，資為抗辯。
四、原審斟酌全辯論意旨及調查證據之結果，以：(一)按行政訴訟
    法第5條第2項之規定，所謂「依法申請之案件」，係指人民
    依據法令之規定，有向機關請求就某一特定具體之事件，為
    一定處分之權利者而言；所謂「應作為而不作為」，係指行
    政機關對於人民之申請負有法定作為義務，卻違反此一作為
    義務而言。是以，法令如僅係規定行政機關之職權行使，因
    其並非賦予人民有公法上請求行政機關為行政處分之權利，
    人民之請求行政機關作成行政處分，性質上僅係促使行政機
    關發動職權，並非屬於「依法申請之案件」，行政機關對該
    請求之人民並不負有作為義務，即令其未依其請求而發動職
    權，該人民無從主張其有權利或法律上利益受損害。且提起
    課予義務訴訟，以主張其權利或法律上利益，因行政機關違
    法之不為行政處分，或拒為行政處分而受損害為要件，此即
    上訴人必須具有「訴訟權能」，其提起訴訟始能謂適格。次
    按課予義務訴訟，其違法判斷基準時點，原則上應以事實審
    行政法院言詞辯論終結時之法律及事實狀態為準。是以，言
    詞辯論終結時，若本件所提起之訴訟無解於其申請事項之本
    案爭執，亦即，依其所訴之事實，係欠缺權利保護必要者，
    即屬無訴之利益，在法律上顯無理由，行政法院自得予以判
    決駁回。(二)查本件上訴人98年8月25日之申請，本與公法上
    請求權無關，性質上僅係促使被上訴人發動職權，並非屬於
    「依法申請之案件」，被上訴人對上訴人並不負有作為義務
    ，即令被上訴人未依其請求而發動職權，上訴人亦無從主張
    其有權利或法律上利益受損害，是上訴人並無提起本件行政
    訴訟之「訴訟權能」，其訴為無理由。又系爭500-3地號土
    地係屬都市○○道路，本無公用地役權適用之餘地。上訴人
    所為本件申請事項，除與公益無關外，系爭500、500-3地號
    土地所連接之道路或巷道，是否屬既成道路，而有公用地役
    關係，屬民事法院管轄審理範圍，非屬被上訴人之行政審查
    權限，被上訴人在公法上自不具任何行政裁量空間，被上訴
    人以98年11月6日函復予以否准上訴人所請，即非無憑等由
    ，駁回上訴人原審之訴。
五、上訴意旨復執前詞，並謂：上訴人居住於系爭500地號土地
    上之臺北市○○區○○里○○鄰○○路○段○○○巷30弄22號房屋
    ，原對外通行之道路即系爭500地號土地連接500-3地號土地
    ，為上訴人日常生活重要聯外唯一通行且有相當依賴程度之
    道路，符合司法院釋字第400號解釋既成道路成立公用地役
    關係3要件，縱係一無尾巷，亦不妨礙道路供公眾通行因時
    效完成而有公用地役關係之存在，而確屬既成道路無訛。又
    上訴人所主張之權利縱令無法律之明文規定，亦不能因此逕
    行認定明顯欠缺法律上請求權，蓋根據保護規範理論，仍有
    法律默示賦予上訴人公法上請求權之可能，上訴人係直接利
    用系爭既成道路以出入，則其對既成道路之通行，具直接之
    請求權，被上訴人拒絕認定本件既成道路，影響上訴人使用
    土地之權利，故具備訴訟權能，原審判決未詳察上情，認上
    訴人無公法上之請求權，顯有違誤云云。惟按，行政訴訟法
    第5條所謂「依法申請」，係指人民依法律有向行政機關請
    求為一定行政處分之權利，而個人之是否具有公法上權利或
    法律上利益之認定，參照司法院釋字第469號解釋，係採保
    護規範理論為基礎，應指法律明確規定特定人得享有權利；
    或對符合法定條件而可得特定之人，授予向行政主體或國家
    機關為一定作為之請求者；或是如法律雖係為公共利益或一
    般國民福祉而設之規定，但就法律之整體結構、適用對象、
    所欲產生之規範效果及社會發展因素等綜合判斷，可得知亦
    有保障特定人之意旨者為判斷標準。本件原審認上訴人無就
    上揭土地請求被上訴人認定為具有公用地役關係之既成道路
    之公法上權利，業於判決理由敘述，經核與上該保護規範理
    論，尚無不合，上訴意旨無非係執原審所不採之事由再為爭
    執，自非可採。從而，上訴論旨，仍執前詞，指摘原判決違
    背法令，求予廢棄，為無理由，應予駁回。
六、據上論結，本件上訴為無理由。依行政訴訟法第255條第1項
    、第98條第1項前段，判決如主文。
中　　華　　民　　國　　100　 年　　8　　 月　　11　　日
                    最高行政法院第四庭
                        審判長法官　吳　明　鴻
                              法官　林　茂　權
                              法官　侯　東　昇
                              法官　黃　秋　鴻
                              法官　陳　國　成

以  上  正  本  證  明  與  原  本  無  異
中　　華　　民　　國　　100　 年　　8　　 月　　12　　日
　　　　　　　　　　　　　　　書記官　葛　雅　慎